【裁判字號】    89,再易,6
【裁判日期】    901031
【裁判案由】    再審之訴
【裁判全文】
臺灣苗栗地方法院民事裁定  八十九年再易字第六號
    聲請人即再審原告    瑞閔紙器有限公司
    法定代理人          黃麗香.
    相對人即再審被告    甲○○.
右當事人間聲請再審之訴事件，再審原告對於本院民國八十九年五月三十一日八十八
年度再易字第六號確定裁定提起再審之訴，本院裁定如左：
    主      文
本院民國八十九年五月三十一日八十八年度再易字第六號確定裁定廢棄。
聲請程序費用由相對人即再審被告負擔。
    理      由
一、按裁定已經確定，而有第四百九十六條第一項或第四百九十七條之情形者，得準
    用本編之規定，聲請再審，民事訴訟法第五百零七條定有明文。
二、本件聲請意旨略以：
（一）聲請人對本院八十八年度簡上字第三六號給付貨款事件確定判決聲請再審，經
      本院八十八年度再易字第六號裁定駁回之，其裁定無非參照最高法院六十九年
      第三次民事庭會議決議之意旨為論據（即當事人以有民事訴訟法第四百九十六
      條第一項第一款適用法規顯有錯誤之情形提起再審之訴，應認此項理由於裁判
      送達時當事人即可知悉，故計算是否逾三十日之不變期間，應自裁判確定時起
      算，無同法第五百條第二項但書再審理由知悉在後之適用），惟上開決議之前
      提要件為再審之訴聲請人收受裁判送達後已知悉理由，故無同法第五百條第二
      項但書之適用，至本件裁定疏未詳予推敲，率謂本案即本院八十八年度簡上字
      第三六號判決於八十八年七月二十八日「宣示判決」時即已確定，從而並無同
      法第五百條第二項但書再審理由知悉在後規定之適用，實則本件聲請再審顯與
      上開決議以「裁判送達」為前提之情形不同，自不能援引上開決議為裁判之基
      礎，因此，本院八十八年再易字第六號裁定適用法規顯有錯誤，聲請人依同法
      第五百零七條、第四百九十六條第一項第一款之規定對之聲請再審。
（二）另提起再審之訴，應於三十日之不變期間為之，民事訴訟法第五百條第一項著
      有明文，又當事人以有民事訴訟法第四百九十六條第一項第一款適用法規顯有
      錯誤之情形提起再審之訴，應認此項理由於裁判送達時當事人即可知悉，故計
      算是否逾三十日之不變期間，應自裁判確定時起算，無同法第五百條第二項但
      書再審理由知悉在後之適用，最高法院七十年台再字第二一二號判例可資參照
      。本件依上開最高法院判例意旨亦同認當事人收受裁判送達時，使得知悉理由
      ，從而無同法第二項但書之適用，惟本件確定裁定理由僅認宣示判決，並未送
      達判決書，再審聲請人自無從知悉理由，如何得謂本件即無同法第五百條第二
      項但書之適用？是原確定裁定顯有消極不適用上開最高法院七十年台再字第二
      一二號判例，而有民事訴訟法第四百九十六條第一項第一款適用法規顯有錯誤
      之再審理由，請求廢棄原確定裁定等語。
三、本院民國（下同）八十九年五月三十一日八十八年度再易字第六號確定裁定，駁
    回再審原告再審之訴，係以：本院八十八年度簡上字第三六號民事判決係不得上
    訴之判決，於民國八十八年七月二十八日宣示判決時即已確定，又再審原告既以
    民事訴訟法第四百九十六條第一項第一款之再審理由提起再審，揆諸前開說明，
    應自裁判確定時起算不變期間，並無同法第五百條第二項但書再審理由知悉在後
    之適用。詎上訴人延至八十八年八月三十一日始行提起再審，已逾上開不變期間
    ，其再審之訴為不合法等，為其主要論據。
四、最高法院七十年度臺再字第二一二號判例要旨謂：「當事人以有同法第四百九十
    六條第一項第一款適用法規顯有錯誤之情形提起再審之訴，應認此項理由於裁判
    送達時當事人即可知悉，故計算是否逾三十日之不變期間，應自裁判確定時起算
    ，無同法第五百條第二項但書再審理由知悉在後之適用。」其後段固稱：「計算
    是否逾三十日之不變期間，應自裁判確定時起算，無同法第五百條第二項但書再
    審理由知悉在後之適用」，惟按最高法院之判決不經宣示，故於送達時確定；簡
    易事件之訴訟標的未逾民事訴訟法第四百六十六條第一項所定額度者，其第二審
    判決亦不得上訴，惟仍應宣示，故於宣示時確定（民事訴訟法第三百九十八條第
    二項參照）。二者既然不同，於適用上開最高法院判例時，即應探求判例之真意
    ，不能以文害意。上開判例既謂；「：：：此項理由於裁判送達時當事人即可知
    悉，故計算是否逾三十日之不變期間，應自裁判確定時起算」，而其所指「裁判
    確定時」即為「送達時」，則判例之真意自為該三十日之不變期間，應自裁判送
    達時起算。再參諸最高法院七十一年度台再字第二一○號判例要旨：「民事訴訟
    法第四百九十六條第一項第一款所謂適用法規顯有錯誤，係指確定判決違背法規
    或現存判例解釋者而言，故當事人自收受判決正本之送達時，對於判決理由，有
    無適用法規顯有錯誤之情形，即可知悉。」益明。
五、查本院八十八年度簡上字第三六號民事判決，係於八十八年八月四日送達於再審
    原告，再審原告於八十八年八月三十一日以民事訴訟法第四百九十六條第一項第
    一款提起再審，未逾三十日之不變期間。至再審原告又於八十九年四月十三日主
    張依同條項第二款提起再審，則逾三十日之不變期間。原裁定未予詳查，遽認再
    審原告提起再審已逾三十日之不變期間，自有未洽，再審原告請求廢棄原確定裁
    定，係有理由，應予准許。
六、據上論結，本件再審之聲請為有理由，依民事訴訟法第五百零七條、第五百零五
    條、第七十八條，裁定如主文。
中      華      民      國    九十      年      十      月    三十一    日
                                  臺灣苗栗地方法院民事庭
~B審判長法官  陳鴻斌
~B法      官  曾明玉
~B法      官  林念祖
右為正本係照原本作成。
不得抗告。
~B法院書記官  尤旗樟
中      華      民      國    九十      年      十      月    三十一    日


司法院資訊處製作；財團法人民間司法改革基金會備份。
